臺北高等行政法院判決　　　　　　　　　　　　　　　九十二年度訴字第三一三號
　　　　　　　　　　　　　　　.
　　原　　　告　丙○○93..
　　　　　　　　丁○○75..
　　　　　　　　戊○○77..
　　兼　共　同
　　法定代理人　甲○○
　　共　　　同
　　訴訟代理人　乙　○
　　　　　　　　庚○○
　　被　　　告　勞工保險局
　　代　表　人　己　○總經理.
　　訴訟代理人　辛○○
　　　　　　　　癸○○
　　　　　　　　壬○○
右當事人間因勞保事件，原告不服行政院勞工委員會中華民國九十一年十月十八日（
發文日期：九十一年十一月十四日）勞訴字第○○三八九七七號訴願決定，提起行政
訴訟。本院判決如左：
　　主  文
原告之訴駁回。
訴訟費用由原告連帶負擔。
　　事  實
一、事實概要：緣原告之被繼承人王寶生生前以偉眾工程有限公司為投保單位，參加
    勞工保險為被保險人。被保險人前曾於民國（下同）八十九年一月七日，以因第
    四、五腰椎間盤脫出症致右下肢麻痛、腰椎關節活動受限，於八十八年十二月十
    六日審定成殘，向被告申請職業病殘廢給付，業經被告於八十九年三月十七日按
    第五十三項第七等級核付四四○日之殘廢補助費及增給二二○日之職業病殘廢補
    償費在案。嗣被保險人復於九十年十一月十五日，以其因罹患惡性淋巴瘤侵犯脊
    椎下肢癱瘓致殘廢程度加重，再行檢據向被告申請殘廢補助費。案經被告審查，
    以被保險人殘廢程度經綜合衡量符合勞工保險殘廢給付標準表第六項第二等級，
    原應按第二等級發給一、○○○日殘廢補助費，惟依勞工保險條例第五十五條第
    九款規定，應扣除前已因脊柱遺存顯著運動障害請領第五十三項第七等級四四○
    日，乃於九十年十二月二十一日核定發給五六○日普通傷病殘廢給付（下稱原處
    分）。被保險人旋於九十一年二月七日死亡，其配偶即原告甲○○不服，向勞工
    保險監理委員會申請審議，並申請增給職業病殘廢補償費，經該會於九十一年五
    月二十九日以九一保監審字第○六八四號審定申請審議駁回後，原告甲○○仍不
    服，提起訴願，嗣經行政院勞工委員會訴願決定駁回，遂提起本件行政訴訟。
二、兩造聲明：
　(一)原告聲明求為判決：
　　1.訴願決定、爭議審定及原處分關於否准後開第二項聲明部分均撤銷。
　　2.被告應按第一等級職業災害殘廢給付作成再補發原告一千二百四十日殘廢給付
　　　之行政處分。
　(二)被告聲明求為判決：
　　1.原告之訴駁回。
　　2.訴訟費用由原告負擔。
三、兩造之爭點：
    被保險人之殘廢程度是否適合勞工保險殘廢給付標準表第五項目第一等級？本件
    是否應扣除前次之殘廢給付？被保險人是否有向被告申請殘廢補償費？
　(一)原告主張之理由：
    1.前述行政院勞工委員會訴願決定書之十三位訴願委員中，林豐賓主任委員及蘇
      德勝、龔文廣、胡天榮、賴錦豐四位委員合計五位均係該機關之高級職員，其
　　　餘則屬遴聘之學者、專家，勞工委員會訴願審議委員會之組成顯已違反訴願法
　　　第五十五條之規定，其組織不合法，當然所作成之訴願決定書之合法性存疑。
　　　因前述委員中，胡天榮與賴錦豐兩人係勞工委員會勞工保險處前任及現任處長
　　　，其職掌勞工保險業務顯與本案訴願處分有利害關係（易於以其原有制訂相關
　　　解釋令之既有思維，繼續沿用，況且現行許多解釋令均係該二人在任時所發布
　　　，因此是頗有利害關係，而非只有利害關係而已。），依訴願法第五十五條規
　　　定應自行迴避，不得參與審議，今原處分中胡、賴兩人均未迴避且參與審議，
　　　顯然違法，則原處分機關所為之訴願決定當然為不合法。
　　2.改核定為勞工保險殘廢給付標準表第五項障害項目給付第一等級殘廢一、二○
      ○日部分：
      (1)依勞工保險殘廢給付標準表第一系列精神神經系列附註一、「精神、神經障
        害等級」之審定基本原則之(一)「因重度精神、精神障害『為維持生命必要之
        日常生活活動』全須他人扶助者」：適用第一級。本件被保險人原殘廢診斷
        書上「殘廢詳況」欄（此欄共填寫兩次一為「神經障害」部分，一為「胸腹
        部臟器及骨髓功能障害」部分）之４行動能力為「完全無法行動」，之５臥
        床狀態為「整日臥床無法自行翻身」，之６工作能力為「終身無法從事任何
        工作」，之７攝食狀態為「暫時需人餵食」，之８大小便情形為「完全無法
        自理」，之９沐浴更衣為「完全無法自理」。試問診斷書中寫的「殘廢詳況
        」中被保險人既已完全無法行動，整日臥床無法自行翻身、暫時需人餵食、
        大小便與沐浴更衣均完全無法自理，這些「為維持生命必要之日常生活活動
        早已全須他人扶助，被告卻睜眼說瞎話，以第六項第二等級認定之；甚且原
        爭議審定書更說「˙˙˙僅達截癱程度，尚不需經常醫療『或』專人周密照
        護，˙˙˙」由被保險人殘廢詳況欄中被保險人已完全無法行動，整日臥床
        無法自行翻身，吃喝要人幫忙，大小便沐浴全賴他人，這些情況加起來，還
        不夠構成「經常需醫療護理或專人周密照護」？
　　　(2)在勞工保險殘廢給付標準表共一六○項「障害項目」中，其「身體障害系列
　　　　」計分為系列之精神神經系列及系列胸腹部臟器系列等共十個系列，其
        中第一至第四障害項目為「精神障害」系列，該第一至第四項目之前二字均
        列有「精神˙˙˙」兩字，係指例如具有精神分裂症、情感性精神病（疑心
        性重）、精神恍惚等類病人所致之殘廢項目。而第五至第九障害項目則為「
        神經障害」系列，該項目前四字中均有「神經」兩字，係指例如因中風、老
        人痴呆症、腦癌、巴金森氏症或植物人所致之殘廢項目，因此「精神」與「
        神經」兩類障害雖同列為系列一，但兩者在屬於法律規定之勞工保險殘廢給
        付標準表中，兩者都有相當大之不同。第一至第四項目之精神障害最輕為七
        級殘廢，第五至第九項目之神經障害最輕為十三級殘廢，其餘均分列為第一
        、二、三及七級殘廢，因為精神病患輕度者並不致產生勞動力減損，而神經
        系列如中風，輕度者仍有勞動力減損。
　　　(3)第一及第五障害項目雖同列為一等級殘給付一、二○○日，但兩者所應具備
        之客觀條件不同，第一項目為「˙˙˙經常需醫療護理及專人週密監護」，
        第五項目為「˙˙˙經常需醫療護理或專人周密照護」。第五項目之客觀條
        件與第四十四項同為一等級一、二○○日障害項目者，其條件完全相同（註
        ：全部殘廢給付標準表總共只有三個一級殘廢項目，分別為第一、五、四十
        四項目）。仔細研析其所以第一項目規定之條件為「˙˙˙及˙˙˙週密監
        護」，第五及四十四項則為「˙˙˙或˙˙周密照護」，兩者意義實有十分
        明確之不同。第五項目多半均為重度中風、老人痴呆、腦癌、巴金森氏症等
        患者，而第四十四項則多半屬肺癌、肝癌等胸腹部臟器之病患，但此兩項目
        之病患身體皆極為虛弱，並無攻擊性，因此只需「醫療護理或專人」兩人中
        之一人，專責處理，例如抽痰、注意呼吸器、吊點滴、大小便等等臨時但急
        要性之一般性護理工作，因此不論是「醫療護理」人員或可能是家屬或所僱
        用之看護等「專人」皆可勝任「周密照護」之職責；至於第一項目之病患多
        為精神分裂症、情感性精神病（疑心性重）、精神恍惚等，其自身之照顧雖
        較無問題，但這些人輕者易於自殘，例如撞牆、割腕、誤吞等等，重者則有
        以刀傷人或縱火等等危險，因此第一項目必需「醫療護理及專人」共二人，
        隨時「週密監護」，所謂「監護」應為監督與照護之意，與第五、四十四項
        目所用之「照護」，在意思上截然不同。
　  　(4)因此本案所謂經勞工保險監理委員會特約醫師˙˙˙經簽註意見略謂˙˙˙
        本病人˙˙˙「不需醫療護理嚴密監護˙˙˙」之說法應為內行人說的內行
　　　　話，因為本案被保險人被告核給的是第六項屬「神經」系列的殘廢項目，當
        然不需「週密」監護，更不需「嚴密」監護了。
      (5)該特約醫師緊接著說：「˙˙˙被告核以第六項第二等級為合理˙˙˙」云
        云，則為法理上的外行話，因為本案被保險人雖不需「週密監護」，但因下
        半身截癱，上半身肌力雖為四分，但從殘廢診斷書上來看，病人已完全無法
        行動，且整日臥床無法自行翻身，暫時需人餵食、大小便及沐浴更衣完全無
        法自理，這些均已構成第六項目的「˙˙˙經常需醫療護理或專人周密照護
        」的要件，且更符合「附註一之(一)因重度精神、神經障害，為維持生命必要
        之日常生活活動，全須他人扶助者：適用第一級」的條件，所謂「為維持生
        命必要之日常生活活動」是指人類生命中與「維持生命有關的必要活動」，
        例如呼吸、攝食、大小便、沐浴更衣、翻身等，以上數樣活動有些數分鐘之
        不能即可送命（如呼吸），有些十數小時之不能則歸天（如重病者之攝食）
        ，有些數日則離世（如大小便），因此這類病患均需「醫療護理或專人周密
        照護」的道理在此。
    3.應改核定增給百分之五十之職業病殘廢補償費部分：
      (1)訴願決定書稱「˙˙˙王寶生前次所患有可能與第二次為同一病因，應涵蓋
        於第二次之第六項第二等級之中，完全適用第五十五條第九款之規定，˙˙
        ˙」原決定書不僅坦承後殘廢與前殘廢「可能」為同一病因，因而扣除前已
        領取之（第七等級殘廢）四四○日。既是認定後殘廢與前殘廢可能為同一病
        因，所以扣除前殘廢給付之日數，是以前殘廢既已於八十九年三月十七日由
        被告按第五十三項第七等級核付六六○日「職業病殘廢給付」有案，則後殘
        廢亦應以職業病殘廢給付認定（不論是按已核定之二等級殘廢，或依爭議中
        之一等級殘廢），方符合邏輯，且不違反信賴利益保護原則。而不應割裂處
        理為：欲扣除前殘廢日數時，則說前後殘廢為同一病因；而不欲承認後殘廢
        為職業病殘廢時，則說前後殘廢為不同一病因，如此割裂處理不僅原告無法
        心服，審定者自已豈不也認為可笑？
    4.被保險人於八十八年十二月十六日，因第四、五腰椎間盤脫出症，致右下肢麻
      痛、腰椎關活動受限，第一次請領殘廢給付。該次之殘廢狀況，符合新增職業
      病種類表，第三類物理催害引起之疾病，及其續發症之長期工作壓迫，引起的
      椎間盤突出。故由被告依法核付，第十三項第七等級殘廢給付六六○日。被保
      險人第二次提出殘廢給付請領，被告以同一傷病處理，且以普通傷病扣除前已
      領殘廢僅發給五六○日。此舉有故意欺瞞被保險人短少給付之嫌，侵害被保險
      人權益。被保險人所提出之殘廢診斷書，清楚註明殘廢原因為：「罹患惡性淋
      巴瘤」，一為胸腹部臟器、循環系統問題，另一為物理性危害引起之疾病。兩
      者之間差距甚遠，以完全不同的兩種疾病相扣減，既不合情亦不合理。
    5.被保險人因惡性淋巴瘤再度發病前，椎間盤突出之疾病已恢復，且症狀已達緩
      解（此點可調閱耕莘醫院病歷資料），並已繼續從事原工作。不幸於九十年十
      一月十四日於台北榮民總醫院，因惡性淋巴瘤導致，「完全無法行動」、「整
      日臥床無法自行翻身」、「終身無法從事任何工作」、「暫時需人餵食」、「
      大小便情形完全無法自理」、「沐浴更衣完全無法自理」等。被保險人自七十
      七年四月二日起至九十年十二月十九日止，持續加保於偉眾工程有限公司，從
      室內裝潢木工、油漆工作，年資達近十四年。由於工作關係長期慢性暴露於二
      甲苯污染環境中，由各學術報告（詳附件）及勞工保險職業病種類表第三類第
      三項（苯或苯同系物中毒及其續發症）中亦可看出，長期接觸有毒化學物質，
      易導致惡性淋巴瘤之發生。因此王寶生所患「惡性淋巴瘤」應為長期接觸有毒
      化學物質所引起，與工作具相當因果關係。雖與椎間盤突出同屬「職業病」卻
      是由「不同原因」所導致。被告以「胸腹部臟器」第四十五項殘廢，扣除前已
      領取之「軀幹系列」第五十三項殘廢，並引據依勞保條例第五十五條第九款規
      定扣除原已領取之殘廢給付，原告對此認為被告對法令認知顯有偏頗深感不服
      。被告為規避給付負責任，將本案以勞工保險條例第五十五條第九款予以扣除
      ，明顯違法不當。依行政院勞工委員會八十八年十一月十日台八八勞保二字第
      ○四九六八五號函釋，「被保險人之身體原已局部殘廢，再因同一事故（傷病
      ）致身體之不同部位殘廢者，其再申領給付時應予扣除原領殘癈給付，因不同
      事故（傷病）致不同部位殘廢者，應就新殘部分核定殘癈給付，不得扣除。」
      本案雖同為職業病，但卻肇因於不同病因，第一次請領時係因搬負重物導致腰
      椎間盤脫出，造成脊椎活動角度受限。第二次請領則是因長期暴露於有毒化學
      物質環境中，引發惡性淋巴癌。既是不同情況之職業病，自然應分開處理，分
      別請領，不得扣除。
　　6.被告於九十三年五月補充答辯狀中辯稱：「一、該員所患乃同一疾病（惡性淋
　　　巴癌）侵犯不同部位（脊椎骨、神經等）所致，因侵犯部位不同，以致症狀表
　　　現有先後，最終報殘等，當然是採同一疾病之最終表現之殘狀來審定。二、該
　　　員症狀之表現，先是脊柱軀幹，後是脊髓神經症狀。最終等，綜合屬第六項第
　　　二級殘。」按任何醫學及法律上的問題，應以科學論理，以事實論證，相關之
　　　書面報告僅能作為參考之佐證，最終仍需現場勘驗，才能符合實事求是之精神
　　　。被告所稱之專科醫師，既非被保險人之主治醫師，從未臨床為被保險人做過
　　　臨床診斷治療，且在做出本案之鑑定報告時，亦未與被保險人之主治醫師會商
　　　研討病情，即做出對被保險人之陳述失之武斷。被保險人於八十八年因椎間盤
      突出致殘，事隔兩年之後，再以淋巴癌致勞動力減損，因終身不能從事工作成
      殘。兩者係因不同疾病、所引發導致不同之殘廢部位，況被保險人之專科醫師
      在臨床診斷時並未表示兩者係屬同一疾病。而被告所屬專科醫師認定前二次殘
      廢係屬同一疾病，並未依據任何醫學文獻報告，難以令人信服。
　　13.行政機關送交專家鑑定，應以書面為之，鑑定者並應具名以示負責，且行政機
　　　關應將相關鑑定報告送交當事人。然原告提起行政救濟至今，從未接獲被告將
      鑑定報告內容以書面方式告知原告，令原告深感被告有黑箱作業之嫌。況被告
      所稱之專科醫師，皆為被告所遴聘，雙方互有利害關係，鑑定之內容難免有所
      偏頗，懇請庭上明鑑。
　(二)被告主張之理由：
    1.按「保險人為審核保險給付或勞工保險監理委員會為審議保險爭議事項，必要
      時得向投保單位、特約醫療院、所或其他有關機關調查被保險人與保險有關之
      文件。」「被保險人因普通傷害或罹患普通疾病，經治療終止後，如身體遺存
      障害，適合殘廢給付標準表規定之項目，並經保險人自設或特約醫院診斷為永
      久殘廢者，得按其平均月投保薪資，依同表規定之殘廢等級及給付標準，一次
      請領殘廢補助費，˙˙˙。被保險人領取普通傷病給付期滿，或其所患普通傷
      病經治療一年以上尚未痊癒，如身體遺存障害，適合殘廢給付標準表規定之項
      目，並經保險人自設或特約醫院診斷為永不能復原者，得比照前項規定辦理。
      」「被保險人因職業傷害或罹患職業病，經治療終上後，如身體遺存障害適合
      殘廢給付標準表規定之項目，並經保險人自設或特約醫院診斷為永久殘廢者，
      依同表規定之殘廢等級及給付標準，增給百分之五十，一次請領殘廢補償費。
      被保險人領取職業傷病給付期滿，尚未痊癒，如身體遺存障害，適合殘廢給付
      標準表規定之項目，並經保險人自設或特約醫院診斷為永不能復原者，得比照
      前項規定辦理。」「殘廢給付依左列規定，審核辦理之：一、˙˙˙九、被保
      險人之身體原已局部殘廢再因傷害或疾病致身體之同一部位殘廢程度加重，同
      時其不同部位又成殘廢者，一律依殘廢給付標準表，按第一款至第六款規定所
      核定殘廢給付日數，發給殘廢給付。但原已局部殘廢部分，依殘廢給付標準表
      規定所核定之給付日數，應予扣除。」「保險人於審核殘廢給付認為有複檢必
      要時，得另行指定醫院或醫師複檢。」勞工保險條例第二十八條、第五十三條
      、第五十四條、第五十五條第九款及第五十六條分別定有明文。另依勞工保險
      殘廢給付標準表「精神、神經障害」障害系列第五障害項目「中樞神經系統機
      能遺存極度障害，終身不能從事任何工作，經常需醫療護理或專人周密照護者
      。」為第一等級殘廢，給付標準一、二○○日；第六障害項目「中樞神經系統
      機能之病變，引起截癱或偏癱，致終身不能從事任何工作，日常生活需人扶助
      者。」為第二等級殘廢，給付標準一、○○○日。又該障害系列附註一規定，
      「精神、神經障害等級」之審定基本原則：為綜合其病灶症狀，對於永久喪失
      勞動能力與影響日常生活或社會生活活動狀態及需他人扶助之情況依下列各項
      狀況是其等級。於審定時，須有精神科、神經科、神經外科等專門醫師診斷證
      明為依據。(一)因重度經神、神經障害，為維持生命必要之日常生活活動，全須
      他人扶助者：適用第一級。(二)因高度經神、神經障害，為維持生命必要之日常
      生活活動之一部須他人扶助者：適用第二級。(三)為維持生命必要之日常生活活
      動尚可自理，但因精神、神經障害高度，終身不能從事任何工作者：適用第三
      級。又「被保險人因傷病於不同時間審定成殘，先後申請殘廢給付者，除按勞
      工保險條例第五十五條第八款、第九款規定情形外，如被保險人之身體已局部
      殘廢，再因同一或不同傷病僅致身體之不同部位殘廢者，應就新殘部份核定殘
      廢給付，不得扣除原領殘廢給付。」「被保險人之身體原已局部殘廢，再因同
      一事故（傷病）致身體之不同部位殘廢者，其再申領給付時應予扣除原領殘廢
      給付，其因不同事故（傷病）致不同部位殘廢者，應就新殘部份核定殘廢給付
      ，不得扣除。」分別為行政院勞工委員會八十七年九月二十四日台八十七勞保
      二字第○四○七五三號及八十八年十一月十日台八十八勞保二字第○○四九六
      八五號函釋在案。
    查本件被保險人前因第四、五腰椎間盤脫出症致右下肢麻痛、腰椎關節活動受
      限，於八十八年十二月十六日審定成殘，申請職業病殘廢給付，業經被告於八
      十九年三月十七日按第五十三項第七等級核付六六○日職業病殘廢給付在案。
      嗣被保險人復以因罹患惡性淋巴瘤侵犯脊椎下肢癱瘓致殘廢程度加重，於九十
      年十一月十五日再行檢據申請普通疾病殘廢給付，並檢送台北榮民總醫院九十
      年十一月十四日出具同日審定成殘之勞工保險殘廢診斷書為證，該診斷書載略
      以，王寶生因罹患惡性淋巴瘤併侵犯脊椎下肢癱瘓，於九十年五月七日初診，
      殘廢近因：侵犯脊椎，殘廢部位：腰椎以下，殘廢程度：上肢肌力四分，下肢
      肌力一分，整日臥床，完全無法行動，終身無法從事任何工作，暫時需人餵食
      ，大小便及沐浴完全無法自理，言語狀態正常，惡性腫瘤經治療後已達緩解。
      案經被告將上開資料送請特約專科醫師審查，審查意見：「一、此次適用第四
      十五項第二級或第六項第二級（不得並用）。二、完全適用第五十五條第九款
      之規定，因前次病症應內函於此次之第六項第二級之中。三、前次（八十九年
      三月五日）之病因，有可能與此次為同一病因」。據此，被告以被保險人殘廢
      程度經綜合衡量符合勞工保險殘廢給付標準表第六項第二等級，原應按第二等
      級發給一、○○○日普通傷病殘廢給付，惟依勞工保險條例第五十五條第九款
      規定，應扣除前已因脊柱遺存顯著運動障害請領第五十三項第七等級四四○日
      ，核定實發五六○日普通傷病殘廢給付，揆諸首揭規定，於法尚無不合。原告
      不服申請審議，經勞工保險監理委員會審定駁回，原告再不服提起訴願，亦經
      行政院勞工委員會決定，訴願駁回在案。
  　3.關於被告殘廢等級部分：
      查依醫學對於中樞神經障害患者之身體遺存障害程度，係以人體四肢肌力呈現
      程度，作為遺存障害與否之認定基準。其認定方式係將人體四肢肌力程度以五
      分計，故亦稱為五分法。一般正常人之四肢肌力均為五分，而勞工保險殘廢給
      付標準表「精神神經」障害系列第五障害項目：「中樞神經系統機能遺存極度
      障害，終身不能從事任何工作，經常需醫療護理或專人周密照護者。」其四肢
      肌力為介於○至一分之間（如植物人或全癱）者。第六障害項目「中樞神經系
      統機能之病變，引起截癱或偏癱，致終身不能從事任何工作，日常生活需人扶
      助者。」其身體之一側肢體（上肢及下肢）之肌力在二分以下。第七障害項目
      「中樞神經系統遺存顯著障害，終身不能從事工作者。」其四肢肌力為介於二
      分至三分之間。本案被保險人之肌力，上肢肌力四分，下肢肌力一分。經被告
      徵詢專科醫師意見如前述。又原告不服原核定，向勞工保險監理委員會申請審
      議，亦經勞工保險監理委員會送請特約專科醫師審查，審查意見略謂：「王寶
      生係因惡性淋巴瘤併侵犯脊椎導致上肢肌力四分、下肢肌力一分，僅達截癱程
      度，尚不需經常醫療護理或專人周密照護，所患符合第六項第二等級，然其椎
      間盤脫出及下肢癱瘓皆肇因於淋巴瘤併侵犯脊椎所致，自應扣除原領之殘廢給
      付。」。據此，本案王寶生尚未達需經常醫療護理或專人周密照護之程度，所
      患應符合第六項第二等級。
　　5.關於被告應改核定為職業傷病殘廢給付部分：
    　原告主張被告認定後殘廢與前殘廢為同一病因，所以扣除前殘廢給付之日數，
      是以前殘廢既已於八十九年三月十七日由被告按第五十三項第七等級核付六六
      ○日職業病殘廢給付有案，則後殘廢亦應以職業病殘廢給付認定，惟查被保險
      人第二次所送殘廢給付申請書件自行勾選為普通疾病，被告依其所請按普通傷
      病核給，並無不符，且原告於提起訴願時，始改稱其為職業傷病，並未檢具相
      關職傷證明作為佐證，以實其說。復台北榮民總醫院九十年十一月十四日出具
      之勞工保險殘廢診斷書記載被保險人係因罹患惡性淋巴瘤併侵犯脊椎下肢癱瘓
      ，並無該項疾病之促發與其作業有相當因果關係之記載，甚為明確，是原告所
      訴，欠缺依據，尚難採信。
　　6.關於被告不應扣除前次殘廢已給付之第七等級四四○日部分：
      查被保險人前後二次檢送之勞工保險殘廢診斷書記載：第一次殘廢部位為腰椎
      ，第二次殘廢部位為腰椎以下，係因惡性淋巴瘤侵犯脊椎引起。依前揭勞工保
      險條例第五十五條第九款規定：「被保險人身體已局部殘廢，再因傷害或疾病
      致身體之同一部位殘廢程度加重，同時其不同部位又成殘廢者，一律依殘廢給
      付標準表，按第一款至第六款規定所核定之殘廢給付日數，發給殘廢給付，但
      原已局部殘廢部分，依殘廢給付標準表規定所核定之給付日數，應予扣除。」
      及行政院勞工委員會八十八年十一月十日台八十八勞保二字第○○四九六八五
      號函釋：「被保險人身體原已局部殘廢，再因同一事故（傷害），致身體之不
      同部位殘廢者，其再申領給付時，應予扣除原領殘廢給付。」之規定，本案被
      保險人前後兩次殘廢所屬之障害系列，一為「軀幹系列」一為「精神神經系列
      」，雖分屬不同系列，然第二次申請殘廢給付乃因惡性淋巴瘤侵犯脊椎下肢癱
      瘓，除致原殘廢部位「腰椎」之殘廢程度加重外，尚導致神經遺存高度障害，
      且據被告及勞工保險監理委員會之特約專科醫師審查意見，被保險人前次所患
      與第二次為同一病因，應涵蓋於第二次之第六項第二等級之中，完全適用第五
      十五條第九款之規定。據此，被保險人所患應適用上開勞工保險條例第五十五
      條第九款及行政院勞工委員會八十八年十一月十日台八八勞保二字第○○四九
      六八五號函釋，被告以被保險人殘廢程度經綜合衡量符合勞工保險殘廢給付標
      準表第六項第二等級，原應按第二等級發給一、○○○日普通傷病殘廢給付，
      惟應扣除前已因脊柱遺存顯著運動障害請領第五十三項第七等級四四○日，實
      發五六○日普通傷病殘廢給付，自無不合。另行政院勞工委員會八十八年十一
      月十日台八十八勞保二字第○○四九六八五號函釋發布後，該會八十七年九月
      二十四日台八七勞保二字第○○四○七五三號函釋已無適用之餘地，併於敘明
      。
    7.查本案全卷經被告送請專科醫師審查，其意見如答辯狀附件四，惟為何本件可
      適用第四十五項第二等級或第六項第二等級，而不得合併升等？被保險人前曾
      因腰椎受傷領取第五十三項第七等級，本次再因罹患惡性淋巴瘤併侵犯脊椎下
      肢，扣除原殘程之部分是否合理？被告為求慎重，再送請專科醫師審查，審查
      意見：「一、因報殘醫師特地在診斷書之『殘廢詳況』之『胸腹部臟器障害』
      欄中有所註記（此屬第四十五項第二級）。本人意旨：（一）此等症狀皆應內
      含於第二級殘中。（二）故『不得並用升等』之意。二、結論：屬第六項第二
      級，其他相關殘障均應內含於第二級中。」。按殘廢給付殘廢程度判定係以患
      者最終之殘廢程度為判斷之基準。由於本件被保險人所患之惡性淋巴瘤併侵犯
      脊椎及腹部器官，已屬全身性之障害，故應以全身障害之殘廢程度為判斷之基
      礎，而就其程度僅達第二等級，因其無使用醫療器具等之周密照護，故未達第
      一等級之程度，正因其全身之最終殘廢程度僅達第二等級，依前開專科醫師之
      醫理見解，自不生合併升等級之問題。另其於前次已領第五十三項第七等級，
      基於同一原因事故，不再重複給與之原則，亦應予扣除。
    8.查本案為求慎重，經被告調取被保險人曾就診之耕莘醫院及台北榮民總醫院病
      歷，就其第四、五腰椎盤脫出症與惡性淋巴瘤侵犯脊椎下肢癱瘓是否同一疾病
      所致？其殘廢等級是否達一等級殘廢？送請專科醫師審查，審查意見：「一、
      該員所患乃同一疾病（惡性淋巴癌）侵犯不同部位（脊椎骨、神經等）所致，
      因侵犯部位不同，以致症狀表現有先後，最終報殘等，當然是採同一疾病之最
      終表現之殘狀來審定。二、該員症狀之表現，先是脊柱軀幹，後是脊髓神經症
      狀。最終等，綜合屬第六項第二級殘。以上說明應已相當明確。」。另就其從
      事室內裝潢木工、油漆工作與其罹患惡性淋巴瘤侵犯脊椎下肢癱瘓是否相關？
      送請職業病專科醫師審查，審查意見：「一、從事室內設計、建材及工具搬運
      工作無何明確暴露可認為與惡性淋巴瘤相關者。二、油漆工作與惡性淋巴瘤無
      相當之流行病學證據。」本件被告專科醫師為何判定所患乃同一疾病（惡性淋
      巴癌）侵犯不同部位（脊椎骨、神經等）所致之依據，被告再請專科醫師將病
      歷中所依據部分標示出來，並釋成中文，以昭信服，經專科醫師將判定之依據
      釋成中文為一、疑問期：九十年五月七日台北榮總所做的胸椎磁震造影檢查顯
      示：（一）自第一胸椎至第十二胸椎均有不正常之骨病變。（二）應懷疑是轉
      移來的癌病，源頭必須追查。（三）有可能是淋巴癌、血癌成惡性淋巴瘤侵犯
      至脊椎。二、病理確定診斷：九十年五月八日住院後系列檢查病理報告：
      （一）九十年五月九日脊髓穿刺檢查，病理報告有淋巴癌侵犯。（二）九十年
      五月九日右鼠蹊部淋巴切片顯示有淋巴癌轉移。（三）九十年五月十日椎骨切
      片亦顯示淋巴癌侵犯。三、整體侵犯之嚴重程度：九十年五月九日脊椎電腦斷
      層檢查發現：（一）從第三頸椎至第一腰椎硬膜外均有組織侵犯。（二）第四
      胸椎至第八胸椎均已骨折塌陷。（三）整個主動脈旁之淋巴結及上腸主脈旁之
      淋巴結均已顯示病變。（四）早在八十七年四月十一日在耕莘醫院所做之腰椎
      磁震造影檢查，已發現腰椎及薦椎有多處之骨病變，必須要懷疑有淋巴癌或轉
      移性骨癌。（二）八十七年十一月十九日之腰椎電腦斷層檢查亦有同樣之結果
      。換言之，早在八十七年四月十一日之前，該員腰椎就已被惡性淋巴癌所侵犯
      。綜上，可知被告專科醫師之審查意見，乃依據勞工保險殘廢診斷書及病歷資
      料所記載，並非妄測之詞，不會涉及個人主觀好惡之問題，原告之見，顯有誤
      會。
　　理  由
一、本件訴訟程序進行中，被告之代表人由廖碧英變更為蔡吉安，復變更為己○，有
    行政院九十三年六月十五日院授人力字第○九三○○六二七六一號令在卷可按，
    茲分別由新任代表人聲明承受訴訟，核無不合，應予准許。
二、按「被保險人或其受益人，於保險效力開始後，停止前發生保險事故者，得依本
    條例規定，請領保險給付。」「被保險人死亡前請領殘廢給付或老年給付，經保
    險人審定應給付者，其給付得由被保險人之當序受領遺屬津貼人承領。」勞工保
    險條例第十九條第一項及第二十一條第一項前段分別定有明文。又按「繼承人自
    繼承開始時，除本法另有規定外，承受被繼承人財產上之一切權利、義務。但權
    利、義務專屬於被繼承人本身者，不在此限。」「繼承人有數人時，在分割遺產
    前，各繼承人對於遺產全部為公同共有。」民法第一千一百四十八條及第一千一
    百五十一條亦分別定有明文。由以上規定，被保險人於死亡前請領殘廢給付或老
    年給付，經保險人審定應給付者，其給付由被保險人之當序受領遺屬津貼人承領
    ，固無疑問；至經保險人審定否准者，被保險人請領上開給付之權利，既經其於
    死亡前行使，即已成為財產上之權利，依上開之規定，屬被保險人之遺產，得由
    全體被繼承人承受，且在分割遺產前，為各繼承人公同共有。是各繼承人如起訴
    請求，該為訴訟標的之法律關係對於各繼承人即原告一造有合一確定之必要，為
    固有必要共同訴訟。本件被保險人王寶生於死亡前申請殘廢補助費，嗣於九十一
    年二月七日死亡，查其並未指定受益人，則其殘廢給付自係被保險人之遺產，在
    分割遺產前，為各繼承人公同共有，為訴訟標的之法律關係對於原告一造必須合
    一確定。本件原起訴狀列之原告僅有甲○○一人，玆經追加其餘共同繼承人王曼
    安寧、丁○○及戊○○為原告，並提出戶籍謄本為證，本院認為適當，爰依行政
    訴訟法第一百十一條第一項之規定准許之。又本件既屬共同訴訟，已經原告甲○
    ○踐行行政訴訟前置程序，則應認其他原告亦已踐行之，本件原告之訴係屬合法
    ，合先敘明。
三、原告起訴主張：原告之被繼承人王寶生生前為勞工保險之被保險人，曾因第四、
    五腰椎間盤脫出症致右下肢麻痛、腰椎關節活動受限，於八十八年間向被告申請
    職業病殘廢給付，經被告按勞工保險殘廢給付標準表第五十三項第七等級核付四
    四○日之殘廢補助費及增給二二○日之職業病殘廢補償費在案。嗣被保險人復於
    九十年十一月十五日，以其因罹患惡性淋巴瘤侵犯脊椎下肢癱瘓致殘廢程度加重
    ，再行檢據向被告申請殘廢補助費。詎被告以被保險人殘廢程度經綜合衡量符合
    勞工保險殘廢給付標準表第六項第二等級，原應按第二等級發給一、○○○日殘
    廢補助費，又誤扣除前已因脊柱遺存顯著運動障害請領第五十三項第七等級四四
    ○日，僅核定發給五六○日普通傷病殘廢補助費，被保險人旋於九十一年二月七
    日死亡，其配偶即原告甲○○不服，向勞工保險監理委員會申請審議，並申請增
    給職業病殘廢補償費，惟均未獲救濟，為此提起本件訴訟，請求如聲明所示云云
    。
四、被告則以：本件被保險人係因惡性淋巴瘤併侵犯脊椎導致上肢肌力四分、下肢肌
    力一分，僅達截癱程度，尚不需經常醫療護理或專人周密照護，所患符合殘廢給
    付標準表第六項目第二等級殘廢，然其椎間盤脫出及下肢癱瘓皆肇因於淋巴瘤併
    侵犯脊椎所致，自應扣除前次原領之殘廢給付，又被保險人本次所送殘廢給付申
    請書件自行勾選為普通疾病，被告依其所請按普通傷病核給，並無不符，原告嗣
    後改稱其為職業病，並未檢具相關職傷證明作為佐證，原處分並無違誤等語置辯
    。
五、本件兩造不爭之原告之被繼承人王寶生生前為勞工保險被保險人，曾因第四、五
    腰椎間盤脫出症致右下肢麻痛、腰椎關節活動受限，經被告按勞工保險殘廢給付
    標準表第五十三項第七等級核付四四○日之殘廢補助費及增給二二○日之職業病
    殘廢補償費在案，被保險人嗣因罹患惡性淋巴瘤侵犯脊椎下肢癱瘓致殘廢程度加
    重，再行檢據向被告申請殘廢補助費，被告按勞工保險殘廢給付標準表第六項第
    二等級，扣除前已給付四四○日，核定發給五六○日普通傷病殘廢補助費等情，
    並有勞工保險殘廢給付申請書、勞工保險殘廢診斷書各二件附於原處分卷及戶籍
    謄本附卷可稽，堪信為真實。是本件之爭執，首在於被保險人之殘廢程度是否適
    合該標準表第五項目第一等級？本件是否應扣除前次之殘廢給付？被保險人是否
    有向被告申請殘廢補償費？
六、按勞工保險條例第五十三條規定「被保險人因普通傷害或罹患普通疾病，經治療
    終止後，如身體遺存障害，適合殘廢給付標準表規定之項目，並經保險人自設或
    特約醫院診斷為永久殘廢者，依同表規定之殘廢等級及給付標準，一次請領殘廢
    補助費，殘廢給付標準表如附表二。被保險人領取普通傷病給付期滿，或其所患
    普通傷病經治療一年以上尚未痊癒，如身體遺存障害，適合殘廢給付標準表規定
    之項目，並經保險人自設或特約醫院診斷為永不能復原者，得比照前項規定辦理
　　。」又按勞工保險殘廢給付標準表第五障害項目規定：「中樞神經系統機能遺存
    極度障害，終身不能從事任何工作，經常需醫療護理或專人周密照護者。」為第
    一等級殘廢，給付標準一、二○○日；第六障害項目規定：「中樞神經系統機能
    之病變，引起截癱或偏癱，致終身不能從事任何工作，日常生活需人扶助者。」
    為第二等級殘廢，給付標準一、○○○日。經查：
  (一)按勞工保險殘廢給付標準表「精神神經障害」附註一規定：「『精神、神經障害
    等級』之審定基本原則為：綜合其病灶症狀，對於永久喪失勞動能力與影響日常
    生活或社會生活活動狀態及需他人扶助之情況定其等級。於審定時，須有精神科
    、神經科、神經外科等專門醫師診斷證明資料為依據。(一)因重度精神、神經障害
    ，為維持生命必要之日常生活活動，全需他人扶助者：適用第一級。(二)因高度精
    神、神經障害，為維持生命必要之日常生活活動之一部須他人扶助者：適用第二
    級。：：：」。
  (二)查依台北榮民總醫院於九十年十一月十四日掣給同日審定成殘之勞工保險殘廢診
    斷書僅記載左右側上肢肌力均四分、左右側下肢肌力均一分，完全無法行動，意
    識狀態及呼吸狀態未記載，惟記載言語狀態為正常，暫時需人餵食，大小便情形
    及沐浴更衣完全無法自理等情，僅能證明原告因中樞神經系統機能遺存障害，致
    終身不能從事任何工作，至呼吸等維持生命必要之日常生活活動則未據記載為障
    礙，是被保險人之日常生活活動，既不致全需他人扶助之程度，是被告認被保險
    人不適合勞工保險殘廢給付標準表第五項第一等級，洵屬有據。
  (三)再按殘廢程度之判定應係以患者最終之殘廢程度為判斷之基準，本件被保險人所
    患之惡性淋巴瘤併侵犯脊椎及腹部器官，已屬全身性之障害，故應以全身障害之
    殘廢程度為判斷之基礎，而就其程度僅達勞工保險殘廢給付標準表第二等級，無
    使用醫療器具或專人周密照護之必要，未達第一等級之程度，已如前述，是本件
    自不得再分別以胸腹部臟器機能亦有障害為由主張升至第一等級。
七、次按勞工保險條例第五十五條第九款規定：「殘廢給付依左列規定，審核辦理之
    ：九、被保險人之身體原已局部殘廢再因傷害或疾病致身體之同一部位殘廢程度
    加重，同時其不同部位又成殘廢者，一律依殘廢給付標準表，按第一款至第六款
    規定所核定殘廢給付日數，發給殘廢給付。但原已局部殘廢部分，依殘廢給付標
    準表規定所核定之給付日數，應予扣除。」經查：
  (一)被告就被保險人第四、五腰椎盤脫出症與惡性淋巴瘤侵犯脊椎下肢癱瘓是否同一
    疾病，請其專科醫師依被保險人曾就診之耕莘醫院及台北榮民總醫院病歷為標示
    整理以：「一、疑問期：九十年五月七日台北榮總所做的胸椎磁震造影檢查顯示
    ：（一）自第一胸椎至第十二胸椎均有不正常之骨病變。（二）應懷疑是轉移來
    的癌病，源頭必須追查。（三）有可能是淋巴癌、血癌成惡性淋巴瘤侵犯至脊椎
    。二、病理確定診斷：九十年五月八日住院後系列檢查病理報告：（一）九十年
    五月九日脊髓穿刺檢查，病理報告有淋巴癌侵犯。（二）九十年五月九日右鼠蹊
    部淋巴切片顯示有淋巴癌轉移。（三）九十年五月十日椎骨切片亦顯示淋巴癌侵
    犯。三、整體侵犯之嚴重程度：九十年五月九日脊椎電腦斷層檢查發現：（一）
    從第三頸椎至第一腰椎硬膜外均有組織侵犯。（二）第四胸椎至第八胸椎均已骨
    折塌陷。（三）整個主動脈旁之淋巴結及上腸主脈旁之淋巴結均已顯示病變。
    四、（一）早在八十七年四月十一日在耕莘醫院所做之腰椎磁震造影檢查，已發
    現腰椎及薦椎有多處之骨病變，必須要懷疑有淋巴癌或轉移性骨癌。（二）八十
    七年十一月十九日之腰椎電腦斷層檢查亦有同樣之結果。換言之，早在八十七年
    四月十一日之前，該員腰椎就已被惡性淋巴癌所侵犯」，此有審查意見書附卷（
    見原告提出之附件二）可參，經核與病歷之記載相符，自堪信為真實。
  (二)至被保險人前次以第四、五腰椎間盤脫出症致右下肢麻痛、腰椎關節活動受限為
    由，向被告申請職業病殘廢給付獲准，此乃前次給付核定合法妥適與否之問題，
    尚不足拘束對於系爭給付事件之認定，是被告抗辯被保險人本次殘廢給付申請應
    扣除前次之殘廢給付，於法有據。
八、又按「被保險人因職業傷害或罹患職業病，經治療終上後，如身體遺存障害適合
    殘廢給付標準表規定之項目，並經保險人自設或特約醫院診斷為永久殘廢者，依
    同表規定之殘廢等級及給付標準，增給百分之五十，一次請領殘廢補償費。：：
    ：」「被保險人死亡前請領殘廢給付或老年給付，經保險人審定應給付者，其給
    付得由被保險人之當序受領遺屬津貼人承領。」勞工保險條例第五十四條及第二
    十一條第一項前段分別定有明文。且按「繼承人自繼承開始時，除本法另有規定
    外，承受被繼承人財產上之一切權利、義務。但權利、義務專屬於被繼承人本身
    者，不在此限。」民法第一千一百四十八條亦定有明文。由以上規定對照勞工保
    險條例第五十三條規定可知，勞工保險殘廢給付分為殘廢補助費及殘廢補償費二
    者，均專屬於被保險人，由其決定申請殘廢補助費與否或申請增給殘廢補償費與
    否，倘被保險人於死亡前未行使其權利，則尚非屬財產上之權利，依上開之規定
    ，不屬被保險人之遺產，自非得由繼承人所得承受。查本件被保險人於申請殘廢
    給付時，於申請書上勾選普通疾病，且無其他申請增給殘廢補償費之意思表示，
    此有勞工保險給付申請書在原處分卷可稽，且為原告所不爭，是本件關於殘廢補
    償費部分不在被保險人原所申請之範圍，亦不屬原告所得繼承之權利，被告不予
    給付，自無違誤。
九、綜上所述，原告之主張尚無可採，原處分對於被保險人殘廢補助費之申請，核定
    按給付標準一、○○○日扣除四四○日計算，即給付五六○日之殘廢補助費，就
    逾此部分之申請，予以否准，其認事用法均無違誤，爭議審定及訴願決定，遞予
    維持，亦無不合。復按訴願法第五十二條第一項及第二項規定：「各機關辦理訴
    願事件，應設訴願審議委員會，組成人員以具有法制專長者為原則。訴願審議委
    員會委員，由本機關高級職員及遴聘社會公正人士、學者、專家擔任之；其中社
    會公正人士、學者、專家人數不得少於二分之一。」第五十三條規定：「訴願決
    定應經訴願審議委員會會議之決議，其決議以委員過半數之出席，出席委員過半
    數之同意行之。」查本件訴願決定係於九十一年十月十八日作成，當時行政院勞
    工委員會之訴願審議委員會組成之委員，於訴願決定書所載即有林豐賓、蘇德勝
    、龔文廣、胡天榮、賴錦豐、林誠二、王惠玲、成永裕、鄭津津、黃程貫、邱駿
    彥、林素鳳及劉士豪等十三名委員，又查上開委員中林誠二、王惠玲、成永裕、
    鄭津津、黃程貫、邱駿彥、林素鳳及劉士豪等八名委員，分別於各大學院校任教
    職，揆諸前揭訴願法之規定均無不合，是原告主張訴願審議委員會之組織不合法
    ，尚屬無據；又按訴願法第五十五條規定：「訴願審議委員會主任委員或委員對
    於訴願事件有利害關係者，應自行迴避，不得參與審議。」茲所指利害關係，應
    係指訴願決定之結果於該主任委員或委員個人有法律上或事實上之利害關係而言
    ，至本機關之高級職員，依前揭同法第五十二條第二項之規定本即擬借重其業務
    方面之長才共同審議訴願事件，原告主張其應迴避，容有誤會，附予敘明。是原
    告訴請撤銷訴願決定、爭議審定及原處分，判命被告作成給付原告按一千二百四
    十日計算之殘廢給付之行政處分，於法無據，應予駁回。
十、兩造其餘之陳述，於判決結果不生影響者，不予一一論述，附予敘明。
據上論結，本件原告之訴為無理由，爰依行政訴訟法第一百零四條、民事訴訟法第八
十五條第二項，判決如主文。
中　　華　　民　　國　　九十三　　　年　　　七　　　　月　　　八　　　　日
                 臺 北 高 等 行 政 法 院   第 四 庭
                                審 判 長 法  官　王　立　杰
                                         法  官　黃　本　仁
                                         法  官　王　碧　芳
右為正本係照原本做成。
如不服本判決，應於送達後二十日內，向本院提出上訴狀並表明上訴理由，如於本判
決宣示後送達前提起上訴者，應於判決送達後二十日內補提上訴理由書（須按他造人
數附繕本）。
中　　　華　　　民　　　國　　九十三　　年　　　七　　　月　　　八　　　日
                                         法院書記官 鄭 聚 恩
